【裁判字號】    98,簡上,27
【裁判日期】    981110
【裁判案由】    返還土地
【裁判全文】
臺灣花蓮地方法院民事判決              98年度簡上字第27號
上  訴  人  乙○○
被  上訴人  甲○○○
訴訟代理人  李文平律師
            張照堂律師
上列當事人間請求返還土地事件，上訴人對於中華民國98年4月1
0日本院花蓮簡易庭97年度花簡字第517號第一審判決提起上訴，
本院於98年10月20日言詞辯論終結，判決如下：
    主  文
上訴駁回。
第二審訴訟費用由上訴人負擔。
    事實及理由
一、本件經本院審理結果，認為原審依民法第767條物上請求權
    ，判決命上訴人應將坐落花蓮縣萬榮鄉○○段987地號土地
    （下稱系爭土地）上，如原審判決附圖所示987A部分、面積
    0.0476 公頃及987C部分、面積0.1238公頃上之檳榔樹剷除
    ，將土地返還被上訴人，並依職權宣告假執行，其認事用法
    並無不合，應予維持。爰引用第一審判決所載之事實及理由
    如附件所示。
二、上訴人提起上訴，聲明1.原判決廢棄，2.被上訴人在第一審
    之訴駁回。其陳述除與原審判決書所記載者相同，予以引用
    外，另補充陳述略以：上訴人於原住民保留地開發管理辦法
    施行日即民國79年3月27日前，即自公公呂金土手中接手耕
    作系爭土地，迄今已30 餘年，為具有耕作權之人，而系爭
    土地既業經公公呂金土於58年間完成債權買賣行為，自不因
    上訴人不諳法令而未辦理登記有異，故被上訴人主張上訴人
    無權占有，自屬無據。
三、被上訴人則聲明：上訴駁回。其陳述與原審判決書所記載者
    相同，茲予引用外，另補充陳述略以：
  (一)上訴人無法舉證其公公呂金土與被上訴人父母間之買賣事實
    ，況縱屬實，上訴人既非呂金土之繼承人，又無法舉證其自
    呂金土處受讓系爭土地耕作權之事實，自非有權占有系爭土
    地之人。
  (二)按最高法院88年台上字第3075判決，系爭土地既為原住民保
    留地，依原住民保留地開發管理辦法第15條第1項之規定，
    耕作權讓與契約顯屬無效。
四、本院之判斷：
  (一)被上訴人主張其為系爭土地所有權人及上訴人占有系爭土地
    如原審判決附圖所示987A及987C部分土地之事實，業據提出
    土地登記謄本（見原審卷第8頁）為證，並有勘驗筆錄、照
    片及土地複丈成果圖乙份在卷可稽（見原審卷第46-50、63-
    65頁），堪信屬實。
  (二)上訴人雖抗辯其公公呂金土係於58年間即向被上訴人父母購
    買系爭土地耕作權，無原住民保留地開發管理辦法之適用，
    買賣契約仍有效，且其公公呂金土交予其耕作系爭土地已30
    餘年，其為系爭土地實際耕作人，故其占有系爭土地係基於
    債權而為占有，具正當權源等語，然查，縱認其公公呂金土
    於58年間向被上訴人父母買受系爭土地耕作權及上訴人於系
    爭土地實際耕作乙節屬實，然系爭土地耕作權讓與契約為債
    權契約，契約效力僅在存於契約當事人即呂金土與被上訴人
    父母間，及前開契約當事人之繼承人或受讓人間，上訴人既
    非前開耕作權讓與契約之締約當事人，亦非呂金土之繼承人
    ，復未能就呂金土讓與系爭土地耕作權與上訴人乙節，舉證
    以實其說，自難認其占有系爭土地有正當權源。是上訴人前
    開所辯，即非可採。
  (三)按所有人對於無權占有或侵奪其所有物者，得請求返還之，
    民法第767條前段定有明文。本件上訴人既無法證明其占有
    系爭土地有正當權源，即屬無權占有，從而，被上訴人本於
    所有權之法律關係，請求上訴人將坐落系爭土地上，如附圖
    所示987A及987C部分之檳榔樹剷除，並將上開土地返還被上
    訴人，為有理由，應予准許。原審為上訴人敗訴之判決，並
    依職權宣告假執行，經核並無不合。上訴人上訴意旨指摘原
    判決不當，求予廢棄改判，為無理由，應駁回其上訴。
五、本件判決基礎已臻明確，兩造其餘攻擊防禦方法及證據調查
    ，核與判決結果不生影響，爰不予一一論述，併予敘明。
六、訴訟費用負擔之依據：依民事訴訟法第78條。
中    華    民    國    98    年    11    月    10    日
                        臺灣花蓮地方法院民事庭
                          審判長法  官  湯文章
                                法  官  劉柏駿
                                法  官  陳燁真
以上正本係照原本作成。
本判決不得上訴。
中    華    民    國    98    年    11    月    11    日
                            法院書記官  陳蓮茹


司法院資訊處製作；財團法人民間司法改革基金會備份。
